【裁判字號】    89,台上,7700
【裁判日期】    891215
【裁判案由】    違反毒品危害防制條例
【裁判全文】
最高法院刑事判決                              八十九年度台上字第七七○○號
    上  訴  人  甲○○
                乙○○
右上訴人等因違反毒品危害防制條例案件，不服臺灣高等法院臺中分院，中華民國八
十九年十月十一日第二審更審判決（八十九年度上更(一)字第二○八號，起訴案號：臺
灣臺中地方法院檢察署八十八年度偵字第三七八二號），提起上訴，本院判決如左：
    主  文
上訴駁回。
    理  由
按刑事訴訟法第三百七十七條規定，上訴於第三審法院，非以判決違背法令為理由，
不得為之。是提起第三審上訴，應以原判決違背法令為理由，係屬法定要件。如果上
訴理由狀並未依據卷內訴訟資料，具體指摘原判決不適用何種法則或如何適用不當，
或所指摘原判決違法情事，顯與法律規定得為第三審上訴理由之違法情形，不相適合
時，均應認其上訴為違背法律上之程式，予以駁回。本件原判決撤銷第一審法院不當
之科刑判決，改判依想像競合犯，從一重分別論處上訴人甲○○共同意圖販賣而持有
第一級毒品（累犯）罪刑（處有期徒刑十二年）及上訴人乙○○幫助意圖販賣而持有
第一級毒品（累犯）罪刑（處有期徒刑六年）。甲○○上訴意旨略稱：（一）甲○○
在警訊中係因警方人員刑求逼供，始為不實之自白，其自檢察官偵查時起，即一再主
張警方刑求逼供之事，第一審法院當庭播放甲○○之警訊錄音帶，亦發現該錄音內容
極不自然，而其口語與警訊筆錄之記載更是一字不差，對涉案關係人之詳細年籍資料
，竟能不加思索，正確宣讀，對於諸如「貴組」、「幾兩」、「售予」、「四時許販
賣」等字彙，復因不解其意而錯唸，此時製作筆錄之員警甚至加以糾正，再從錄音時
間及雙方對話速度觀察，警員顯無時間可作紀錄，足證該筆錄非基於甲○○之自由意
志，以一問一答之方式製作，而係製作完成後，命甲○○照本宣讀，上訴審勘驗後，
亦得同一結論，該警訊筆錄自無證據能力，而遭刑求未必致傷、殘，原判決竟以甲○
○於收押當時並未受傷，推論甲○○前開遭刑求之辯解不足採信，有違證據法則。又
甲○○既係依據製作完成之筆錄錄製錄音帶，則警訊筆錄與錄音內容相同，事屬當然
，原判決以此說明：「被告於警訊中所供，既非出於不正方法所為，縱然警訊時之錄
音，依本院前審之勘驗，係筆錄製作後再錄製，亦無礙於其筆錄供述之任意性，本院
認不足排除該自白之證據能力」，顯然有違刑事訴訟法第一百五十六條之規定。（二
）甲○○之警局自白，有諸多破綻，且為檢察官所不採（如甲○○在警局供稱：查獲
之毒品係與乙○○一同從中壢開車南下販賣予林姵嬅，雖與乙○○、林姵嬅警訊筆錄
之記載相符，惟檢察官認定該部分供述不實，而不予採納），又桃園縣中壢市並無英
雄鎮，甲○○警訊中郤供稱：「扣案之毒品，係在桃園縣中壢市英雄鎮附近，向綽號
阿村之人購得」，可見甲○○係因警方逼供，不得不信口捏造，原判決未予詳查，竟
以甲○○之警訊筆錄作為判決之基礎，確屬速斷。（三）林姵嬅在上訴審及原審已到
庭證述：「扣案之毒品我所有，非甲○○從中壢帶來」、「該毒品是『小黑」被關前
交給我」、「我和阿忠去是去找阿成買藥（指毒品），甲○○並未說他有毒品要賣」
、「警、偵訊及原審說甲○○拿毒品下來給我，要我去找買主之供述，皆不實在」、
「因甲○○、乙○○一審被判重刑，我心不忍，故現在據實供述」，核與甲○○所辯
吻合，應屬可信，況且林姵嬅供認毒品為其所有，對己不利，其與甲○○既無特別交
情，自無冒風險迴護甲○○之必要。至於林姵嬅在第一審雖供稱：「毒品是甲○○交
給我，要我去賣」，惟甲○○與林姵嬅於案發前一個月才認識，平日各自住居於中壢
、台中，並無深交，甲○○若有意販賣毒品，儘可在中壢為之，豈會遠赴台中央託交
情不深之林女代找買主﹖更何況販賣毒品乃重罪，甲○○即令至愚，亦不可能甘冒被
出賣之風險，央託尚屬陌生之林姵嬅代尋買主之理，更遑論林女大有可能私吞毒品或
交易所得，致甲○○財貨兩失，林姵嬅在第一審之證述，顯違事理，不可採信，原判
決就此未詳加勾稽，有未盡調查能事之違誤。（四）原判決理由內說明甲○○與林姵
嬅間有犯意聯絡及行為分擔，均為共同正犯，但事實欄就其二人對於前開犯行究竟如
何為犯意聯絡，則未明白認定。又原判決事實雖認定甲○○基於營利之意圖，但理由
內就何以為此認定，郤未說明。（五）林姵嬅在警、偵訊及第一審不利於甲○○之供
述，確非事實，甲○○為證明其所供不實，乃聲請傳訊證人沈全忠，證明林女在第一
審供稱：「案發前一個禮拜，阿忠有與我一起去中壢找甲○○，與甲○○談毒品買賣
的事，是阿忠與他談的」，並非事實，復聲請向電信機關函查甲○○於八十八年一月
二十九日曾否與林姵嬅通電話，以證明林女在第一審供稱：「案發前一天中午，就開
始與甲○○連絡，共連絡三次」不實，原審就此俱未調查，自有未盡調查能事之違法
。乙○○上訴意旨略稱：（一）乙○○已供稱：「警訊中內容也是我唸的，警察踢我
一下，但態度不好，使我害怕，警訊筆錄內容我是有這樣講，但警察沒有連續問我而
錄音，有時候會停頓」，甲○○復供稱：「內容是我唸的（指警訊筆錄），警察在我
唸之前打我，因為我不唸，所以警察打我」，可見前開警訊筆錄係警方事前片面製作
，於製作完成後，始交由被訊問人照唸，其證據本身應有瑕疵，原審選任辯護人聲請
勘驗警訊錄音帶，自有必要，原判決竟以乙○○自白係出於自由意志，認無勘驗警訊
錄音帶之必要，而駁回前述調查證據之聲請，並採納乙○○之警訊筆錄作為判決之基
礎，自與證據法則有違。（二）原判決認定甲○○因對台中市不熟，即以免費提供安
非他命供曾在台中工作之乙○○施用為代價，由乙○○基於幫助之犯意，由甲○○駕
車，乙○○帶路，到林姵嬅位於台中市我愛龍邦大住處，然乙○○在原審已供稱：
「不是與甲○○去找買主，我一直都在桃園工作，二十年前有在台中工作過」，甲○
○復供稱：「我是到工地找乙○○，邀他與我南下台中，騙他說要到台中找工作」，
則以乙○○二十年前曾在台中工作之模糊印象，對二十年後之台中道路，是否熟悉﹖
如何協助帶路﹖原審俱未調查，逕認乙○○二十年前曾在台中工作，應對台中熟悉，
其證據取捨及事實認定難謂符合經驗法則。（三）乙○○自始否認知悉甲○○南下台
中係為尋找毒品買主，甲○○在原審復供稱係佯稱要找工作，騙邀乙○○南下台中，
警員陳諸想、證人林姵嬅亦分別證稱：「（問：是否甲○○要乙○○帶路找林姵嬅找
買主﹖）他當時沒有這樣說」（陳諸想部分）、「是甲○○交手提包給我，毒品放在
手提包內，我不清楚乙○○知不知道裡面裝有毒品，以前沒見過乙○○」、「他交給
我時，乙○○有在場，他是整個手提袋交給我，不知乙○○是否知道」（林姵嬅部分
），則上開證述，是否足以證明乙○○所辯屬實﹖乙○○是否明知甲○○係為尋找毒
品買主而赴台中﹖甲○○、陳諸想及林姵嬅何以為相同之證述﹖此關係乙○○否認犯
罪之辯解能否採納，自待根究明白，原判決未予釐清，於理由內又未說明乙○○前開
辯解何以不足為有利之認定，顯有判決不備理由之違背法令。（四）原判決事實認定
即令無訛，乙○○祇是帶甲○○前往台中而已，並未幫助甲○○為任何意圖販賣而持
有第一級毒品之犯罪行為，自不該當於意圖販賣而持有第一級毒品之幫助犯，原判決
論處乙○○幫助意圖販賣而持有第一級毒品罪刑，郤未說明其適用法律之依據，有判
決不備理由之違誤各等語。
惟查原判決依憑甲○○在第一審及原審供認因對台中不熟，始邀曾在台中工作過之乙
○○同車南下台中等語、乙○○在警局、共犯林姵嬅於警訊、第一審法院調查中之供
述、證人即查獲員警謝錫寬、陳諸想之證述及扣案之白粉三包及白色結晶物四包經送
請法務部調查局鑑定結果，白粉三包均係海洛因；結晶物四包則為甲基安非他命，有
該局00000000號、00000000號檢驗通知書各一份附卷可稽等證據資
料，認定上訴人等分別有其事實欄所載之犯行，已詳敘其調查證據之結果及取捨證據
認定之理由。並就上訴人等自檢察官偵查時起否認犯罪之辯解及林姵嬅在偵查、上訴
審與原審有利於上訴人等之證述，認非可採，一一予以指駁。復以案發當日沈全忠已
因另案在監，對當日情形無從知悉、乙○○未遭刑求，又坦承其確曾供述如警訊筆錄
所示，說明甲○○之選任辯護人聲請傳訊證人沈全忠、乙○○之選任辯護人聲請勘驗
乙○○之警訊錄音帶，核無必要。就形式上觀察，原判決並無採證認事違背證據法則
、經驗法則、理由不備及未盡調查能事等違背法令之情形。至於甲○○雖以因在警局
遭刑求始自白犯罪、警訊錄音係事後依製作完成之筆錄內容照唸，指摘原判決採納其
警訊自白作為判決之基礎，於法有違。然查原判決乃依憑甲○○在第一審及原審供認
因對台中不熟，始邀曾在台中工作過之乙○○同車南下台中等語、乙○○在警局、共
犯林姵嬅於警訊、第一審法院調查中之供述、證人即查獲員警謝錫寬、陳諸想之證述
及扣案之白粉三包及白色結晶物四包經送請法務部調查局鑑定結果，白粉三包均係海
洛因；結晶物四包則為甲基安非他命，有該局00000000號、0000000
0號檢驗通知書各一份附卷可稽等證據資料，認定上訴人等分別有其事實欄所載之犯
行，並未以甲○○在警訊之自白作為判決之基礎。又原判決事實欄已認定甲○○囑林
姵嬅代尋買主，並免費提供安非他命二小包供乙○○、林姵嬅施用，林姵嬅基於與甲
○○共同意圖營利販賣之犯意聯絡，而收受甲○○持交內裝有海洛因毒品三包、安非
他命二大包之手提袋，並將剩餘之安非他命藏放於胸衣內（見原判決第三頁第四、五
行），於理由內復說明甲○○與林姵嬅間有犯意聯絡及行為分擔，均為共同正犯（見
原判決第十一頁第五行），其事實欄顯非未認定張、林二人就上述犯行如何為犯意聯
絡。甲○○上訴意旨（一）、（二）、（四）執原判決採納其非任意性之警局自白作
為認定事實之基礎，事實欄未認定林姵嬅與甲○○究竟如何為犯意聯絡，指摘原判決
採證違背證據法則及事實認定不足為適用法律之依據，均非依據卷內資料而為主張。
次查證人之陳述有部分前後不符或相互間有所歧異時，究竟何者為可採，審理事實之
法院原得依據其調查證據之結果，自由判斷，非謂一有不符或矛盾，即應認其陳述全
部均屬不可採信。原判決以乙○○在警局之供述與共犯林姵嬅於警訊及第一審調查中
之供述，相互印證，因而採納林姵嬅在警訊及第一審調查時之供述，並於理由內說明
林姵嬅事後翻異而為有利於甲○○之供述，該部分供述反覆矛盾，應屬事後迴護之詞
，無法據為有利於甲○○之認定（見原判決第八、九頁），核屬事實審法院採證認事
自由判斷職權之合法行使，既無違於證據法則，自不容任指為違法。又委請他人代覓
毒品買主，往往考量該人有無此方面的人脈、通路，未必皆央請情誼深厚者為之，而
販賣毒品多有厚利，交易過程中自有遭人「黑吃黑」之風險，則甲○○主張其與林姵
嬅交情不深何以委請林女代尋毒品買主、何以不虞林女出賣或毒品遭侵吞之危險等，
均不足以否定林姵嬅於警訊及第一審調查中不利於甲○○之供述，甲○○上訴意旨（
三）指摘原判決採納林姵嬅不利之供述作為判決之基礎，有未盡調查能事之違誤，自
非適法之第三審上訴理由。再查原判決理由內雖未說明認定甲○○係基於販賣營利之
意圖而持有前開第一、二級毒品之證據及其理由，惟其事實欄已認定甲○○於民國八
十八年一月二十九日萌販賣營利之意思，擬將扣案之第一級毒品海洛因三包及第二級
毒品安非他命二大包攜至台中，交付友人林姵嬅代為尋找買主，出售牟利，且無償提
供安非他命供林姵嬅施用（見原判決第二、三頁），理由內復依據林姵嬅在第一審之
供述，說明甲○○曾拿出二小包安非他命予林姵嬅吸用（見原判決第六頁），則甲○
○自有營利之意圖，否則豈會無償提供安非他命供林姵嬅施用，其理由內未更為甲○
○意圖販賣而持有上開毒品旨在營利之說明，雖嫌簡略，但顯然於判決無影響，自不
得執為提起第三審上訴之合法理由，甲○○上訴意旨（五）自非適法之第三審上訴理
由。又原判決事實欄祇認定甲○○基於販賣營利之意圖，將三包海洛因毒品及二大包
安非他命交予林姵嬅，央請林女代尋買主，而與林姵嬅共同意圖販賣營利持有第一、
二級毒品，並未採納林姵嬅在第一審證稱：「阿忠有與我一起去中壢找甲○○，與甲
○○談毒品買賣的事，是阿忠與他談的」，故未認定甲○○曾與綽號「阿忠」之沈全
忠洽談買賣毒品之事。況且原審審判長於審判期日諭知調查證據完畢開始辯論之前，
詢問甲○○及其選任辯護人，尚有何證據請求調查，甲○○答稱：「無」，其選任辯
論人則稱：「請求傳訊證人沈全忠到院說明案發當天情形」（見原審卷第一○五頁）
，均未聲請向電信機關調取甲○○、林姵嬅間於八十八年一月二十九日之電話通聯紀
錄，其至法律審之本院，始執原審未向電信機關調閱甲○○、林姵嬅間於八十八年一
月二十九日之電話通聯紀錄，指摘原判決未盡調查能事，自非依據卷內資料而為主張
。而原判決理由內對甲○○之選任辯護人聲請傳訊證人沈全忠部分，復以：「沈全忠
於八十八年一月二十五日因案在監（押），於八十八年二月十日出監等情，有本院查
詢法務部在監在押資料表附卷可參。參以被告等（即上訴人等）被查獲時間為八十八
年一月三十日，是甲○○所辯及林姵嬅所供，彼三人共同前往彰化『阿忠』處購買前
揭安非他命及海洛因部分應非事實。辯護人請求傳訊證人沈全忠到院說明案發當天情
形，惟案發當日沈全忠既已因案在監，對當日之情形自無從知悉」，說明無傳訊證人
沈全忠之必要，而駁回此部分調查證據之聲請，經核於法無違，不容任指為違法。另
查乙○○在原審已供稱：「警訊中警察並未打我」、「警訊筆錄內容我是有這樣講」
（見原審卷第三五頁、第八五頁），林姵嬅復證稱：「我與乙○○隔一個桌子製作筆
錄，警員沒有打乙○○」（見第一審卷第一一七頁背面），足認乙○○之警訊筆錄確
係依據其在自由意思下之陳述所製作，原判決採納乙○○之警訊筆錄做為判決之基礎
，乃事實審法院採證認事自由判斷職權之合法行使，既與證據法則無違，自未違法。
至於乙○○之選任辯護人聲請勘驗乙○○警訊錄音帶部分，因乙○○已供認該警訊筆
錄確係伊之陳述，則原判決理由內以：「被告（即乙○○）既未遭刑求，且坦承警訊
筆錄內容是其所講，而並無事證足認其自白係出於警方以不正方法所為，自難認該自
白無證據能力，且被告已自承警訊時錄音帶內容與其筆錄內容相符，足認其上開自白
係自由陳述又合乎事實，自可採信」，說明其選任辯護人請求勘驗乙○○警訊錄音帶
，核無必要，於法無違，乙○○上訴意旨（一）指摘原判決違法各節，並非合法之第
三審上訴理由。又甲○○就其何以邀約乙○○一同南下台中，供稱：「我和乙○○講
說到台中看朋友那裡有沒有東西，用一下，我說我台中不熟，因為他曾在台中工作過
，所以找他，陪我一起來」（見第一審卷第七二頁）、「我找乙○○帶路」（見上訴
卷第一九七頁背面），乙○○在警訊中復供稱：「是甲○○從中壢市往台中途中告訴
我的（指交付毒品予林姵嬅之事），並且提供乙小包安非他命供我吸食做為代價」（
見偵查卷第二八頁），原判決採納上開供述，認定：「甲○○自不詳處所購得第一級
毒品海洛因三包（淨重一一‧一七公克，包裝重一‧○五公克）及第二級毒品安非他
命二大包、二小包（淨重七○‧七一公克，包裝重三‧九○公克），除安非他命二小
包其後無償轉讓乙○○、林姵嬅施用外，竟於八十八年一月二十九日頓萌販賣營利之
意思，擬將上開第一級毒品海洛因三包及第二級毒品安非他命二大包，自桃園縣攜帶
至台中市，交付友人林姵嬅代為尋找買主出售牟利，乃意圖販賣而持有第一級毒品海
洛因及第二級毒品安非他命。惟甲○○因對台中市不熟，即以免費提供安非他命予曾
在台中市工作之乙○○施用為代價，乙○○則明知甲○○意圖販賣而持有第一級毒品
海洛因及第二級毒品安非他命，擬至台中市尋找買主，竟基於幫助之犯意，由甲○○
駕駛自用小客車，乙○○協助帶路」，並說明乙○○翻異前供，辯稱因甲○○告知台
中有工作，乃邀其同赴台中，不知甲○○有攜帶毒品，係畏罪卸責之詞，不足採信，
核屬事實審法院採證認事自由判斷職權之合法行使，既與證據法則無違，自不容任指
為違法。乙○○上訴意旨（二）在法律審之本院，徒以其係二十年前在台中工作過，
對變化快速之台中道路是否熟悉、如何帶路等事實上爭執，指摘原判決未盡調查能事
，自非合法。末查原判決已說明不採納甲○○、乙○○否認犯罪辯解之理由（見原判
決七至十頁），乙○○上訴意旨（三）以原判決未說明乙○○否認犯罪之辯解何以不
足為有利於曾某之認定，指摘原判決理由不備，顯非依據卷內資料而為主張。再就原
判決認定乙○○幫助甲○○意圖販賣而持有第一、二級毒品之事實觀之，陳諸想、林
姵嬅均屬外人，因渠等未與聞乙○○幫助甲○○犯罪之過程，則其等證稱：「（問：
是否甲○○要乙○○帶路找林姵嬅找買主﹖）他當時沒有這樣說」（陳諸想部分）、
「是甲○○交手提包給我，毒品放在手提包內，我不清楚乙○○知不知道裡面裝有毒
品，以前沒見過乙○○」、「他交給我時，乙○○有在場，他是整個手提袋交給我，
不知乙○○是否知道」（林姵嬅部分），自不足為有利於乙○○之認定。又刑法上之
幫助犯係指以幫助正犯犯罪之意思，遂行該犯罪構成要件以外之行為者而言，如已參
與正犯犯罪構成要件行為之實施，即使其祇有幫助正犯犯罪之意思，亦屬共同正犯，
不能再以幫助犯論擬。依原判決確認之事實，正犯甲○○已有意圖販賣營利而持有第
一、二級毒品之犯罪行為存在，乙○○明知上情，仍帶同甲○○南下台中，往尋張某
擬託售第一、二級毒品之林姵嬅，該行為顯係對於甲○○已存在之犯罪行為施以助力
，原判決認定乙○○係以一行為幫助正犯甲○○犯意圖販賣而持有第一、二級毒品等
罪，自未違法，乙○○上訴意旨（四）以乙○○未幫助實施意圖販賣而持有第一、二
級毒品之行為，主張其不構成該罪之幫助犯，顯屬誤會。綜上所論，上訴人等之上訴
意旨置原判決理由內已詳予說明之事項於不顧，對於原審採證認事自由判斷之職權行
使，究竟如何違背法令，並未依據卷內訴訟資料為具體之指摘，均執陳詞，空言否認
犯罪，就事實審法院採證認事職權之適法行使，再為單純之事實上爭執。又徒憑己見
，漫指原判決採證認事違背證據法則、經驗法則、理由不備及未盡調查能事，均非適
法之第三審上訴理由，上訴人等之上訴，各屬違背法律上之程式，皆應駁回。
據上論結，應依刑事訴訟法第三百九十五條前段，判決如主文。
中      華      民      國    八十九    年     十二     月     十五     日
                              最高法院刑事第一庭
                                  審判長法官  施  文  仁
                                        法官  張  淳  淙
                                        法官  林  永  茂
                                        法官  蕭  仰  歸
                                        法官  洪  明  輝
      右正本證明與原本無異
                                              書  記  官
中      華      民      國    八十九    年     十二     月     二十     日


司法院資訊處製作；財團法人民間司法改革基金會備份。
